【裁判字號】    89,台上,509
【裁判日期】    890127
【裁判案由】    殺人等罪
【裁判全文】
最高法院刑事判決                                八十九年度台上字第五○九號
    上  訴  人  甲○○  男
右上訴人因殺人等罪案件，不服台灣高等法院中華民國八十八年十一月十九日第二審
判決（八十八年度上重訴字第二○號，起訴案號：台灣桃園地方法院檢察署八十七年
度偵字第一六八九六號），提起上訴，本院判決如左：
    主  文
原判決撤銷，發回台灣高等法院。
    理  由
本件原判決撤銷第一審判決，改判論處上訴人未經許可持有手槍罪刑（並應於刑之執
行完畢或赦免後，令入勞動場所強制工作年），及殺人罪刑，固非無見。
惟查依司法院大法官會議釋字第四七一號解釋意旨，對於持有槍、彈者，諭知強制工
作，應依個案情節斟酌行為人有無預防矯治其社會危險性之必要，亦即應受比例原則
之規範，使保安處分之宣告，與行為人所為行為之嚴重性、行為人所表現之危險性，
及對於行為人未來行為之期待性相當。原判決對於上訴人非法持有手槍部分，除依槍
砲彈藥刀械管制條例第七條第四項之規定論處其罪刑外，並依同條例第十九條第一項
規定諭知應於刑之執行完畢或赦免後，令入勞動場所強制工作年，但判決理由內並
未說明上訴人之犯行究竟如何符合比例原則，依上開解釋之意旨，原判決此部分有理
由未備之違法。又原判決事實認定上訴人於民國八十七年十一月四日凌晨二時四十五
分許，帶槍彈，前往桃園縣中壢市○○路○段二九九號陳財裕住處，適陳財裕、江
佳勳等人在該處聊天，上訴人即持手槍對空鳴槍一發，並恐嚇陳財裕拿錢出來，惟因
見陳財裕人多勢眾隨即逃逸，陳財裕等人聞聲追出，上訴人因恐被陳財裕等人追獲，
明知以手槍朝人群中射擊會射中致人於死，乃基於殺人之不確定故意，而於逃跑之際
轉身以手槍向陳財裕等人射擊二發，其中一發射中江佳勳，子彈自江佳勳胸部左乳上
方穿入從左後側腰穿出而倒地，經送醫急救不治死亡，上訴人即逃逸等情，但上訴人
雖不諱言，因其姪女被騙跳脫衣舞之事，要陳財裕給付金錢之事，且案發當天的確有
持手槍與子彈前往陳財裕住處，第一槍是對空鳴槍示威，第二、三槍是為了阻止陳財
裕等人之追趕，當時只是要遏阻陳財裕等人之近身，沒想到會射中遠處之江佳勳云云
，並未承認其有殺害江佳勳之犯意，原判決固以上訴人持手槍朝人群射擊，可能會擊
中他人致人於死，為常人所知，亦為上訴人所明知，詎其因恐被追獲而持手槍朝追來
之陳財裕、江佳勳等人群射擊，致擊中江佳勳死亡，其發生亦不違背上訴人之本意，
認上訴人具有不確定之故意。惟按殺人之不確定故意，與打擊錯誤之區別，在於前者
以行為人對於殺人之構成犯罪事實，預見其發生，且其發生死亡不違反其本意為要件
，而後者則指行為人對於特定之人加以打擊殺害，誤中他人，其發生該他人死亡並非
其本意而言。本件依被害人陳財裕在原審之供述，死者江佳勳因腳不良於行，在其康
樂隊擔任打雜工作等語（見原審卷第三四、三五頁），又據卷附照片及現場圖所示（
見相驗卷），死者江佳勳中槍倒地之位置在電線桿旁，距難陳財裕住處之大門不過一
個店面寬，以江佳勳不良於行，而於陳財裕追趕上訴人之際，江佳勳是否與陳財裕一
同追趕上訴人﹖是否上訴人開槍要遏阻之人，不無疑問，且上訴人既持手槍，且已開
槍示威，為何陳財裕等人仍敢追趕﹖究竟有多少人追趕上訴人﹖死者江佳勳是否其中
追趕之人﹖上訴人為阻止追趕而開槍射擊之處在何處﹖距離江佳勳倒地之處多遠﹖與
死者江佳勳所受槍傷「自胸部左乳上方穿入從左後側腰穿出」情形是否吻合，允宜再
加詳查，以辨明上訴人之自白稱，其僅為阻止陳財裕等人之追趕而射擊，沒想到會射
中遠處之江佳勳等語，是否真實，遽行論斷，自不足以昭折服，上訴意旨指摘原判決
不當，尚非全無理由，應認有撤銷發回更審之原因。
據上論結，應依刑事訴訟法第三百九十七條、第四百零一條，判決如主文。
中      華      民      國    八十九    年      一      月    二十七    日
                              最高法院刑事第十一庭
                                  審判長法官  莊  登  照
                                        法官  洪  明  輝
                                        法官  蔡  清  遊
                                        法官  黃  一  鑫
                                        法官  林  秀  夫
      右正本證明與原本無異
                                              書  記  官
中      華      民      國    八十九    年      二      月      三      日
                                                                        Ｅ


司法院資訊處製作；財團法人民間司法改革基金會備份。
